【裁判字號】    97,簡上,58
【裁判日期】    970528
【裁判案由】    遷讓房屋  等
【裁判全文】
臺灣高雄地方法院民事判決              97年度簡上字第58號
上  訴  人  乙○○
被上訴人    甲○○○
上列當事人間請求遷讓房屋等事件，上訴人對於中華民國96年11
月29日本院高雄簡易庭所為96年度雄簡字第9136號第一審民事簡
易判決不服提起上訴，經本院管轄之第二審合議庭於民國97年5
月14日言詞辯論終結，判決如下：
    主      文
原判決關於命上訴人給付超過新臺幣壹拾貳萬伍仟元部分及該部
分假執行之宣告，暨訴訟費用之裁判均廢棄。
上開廢棄部分，被上訴人在第一審之訴及假執行之聲請均駁回。
其餘上訴駁回。
第一審及第二審訴訟費用由上訴人負擔三分之二，餘由被上訴人
負擔。
    事實及理由
一、被上訴人起訴主張：兩造於民國95年9 月28日就被上訴人所
    有門牌號碼高雄市三民區○○○路528 號1 樓之房屋（下稱
    系爭房屋）訂立租賃契約，約定租賃期間自民國95年10月1
    日起至97年10月1 日止，每月租金新臺幣（下同）5 萬元，
    另應給付10萬元押租金。詎上訴人僅給付部分租金，尚積欠
    96年7 月租金5,000 元，另95年12月份、96年1 月及9 月、
    10月之租金各5 萬元均未給付，合計共積欠205,000 元租金
    ，雖經被上訴人催討、迄未獲置理，被上訴人並已依法終止
    兩造租賃關係，自得請求上訴人遷讓交還系爭房屋，及給付
    積欠之租金205,000 元暨法定遲延利息等語。
二、上訴人則以：對於承租系爭房屋及積欠租金共205,000 元等
    事實不爭執。但被上訴人未於1 個月前通知即終止租約並不
    合法，且原審認定之租金額超過土地法第97條之規定，亦有
    違誤；另原審對於被上訴人請求之金額未扣除押租金8 萬元
    ，亦非合法等語，資為抗辯。
三、本件經原審審理結果，為被上訴人全部勝訴之判決，上訴人
    不服原審判決提起上訴，並聲明：(一)原判決廢棄。(二)被上訴
    人在第一審之訴駁回。被上訴人補稱：上訴人之上訴為無理
    由，駁回上訴及其假執行之聲請等語。
四、兩造爭執及不爭執事項：
  (一)不爭執部分：
    上訴人於95年9 月28日向被上訴人承租系爭房屋，約定租期
    自95年10月1 日起至97年10月1 日止，租金5 萬元則應於當
    月1 日給付，並應給付10萬元之押租金。上訴人就95年12月
    、96年1 月、9 月及、10月份及96年7 月份之5,000 元 (誤
    載為95年7 月)租 金共計205,000 元，經被上訴人催告仍未
    給付。
  (二)爭執部分：
    1.被上訴人之終止租約，是否合法？
    2.被上訴人主張有理由時，得請求之租金額為若干？
五、被上訴人之終止租約，是否合法？
  (一)被上訴人係以上訴人有積欠租金達2 個月以上經催告仍未給
    付，為其終止系爭租約之事由及依據，則其終止是合法，自
    應就其上訴人所積欠租金是否已達2 個月以上及是否已合法
    催告為審酌。經查：
  1.按承租人積欠租金除以擔保金抵償外，達2 個月以上時，出
    租人始得收回房屋，為土地法第100 條第3 款所明定。而上
    開關於擔保金抵償租金之規定，係法律上為保護經濟上之弱
    者即承租人而設，以調和出租人與承租人間權利義務之衡平
    ，並貫徹保護承租人之立法政策，且依最高法院44年台上字
    第516 號判例意旨，係一體適用於定期及不定期之租賃關係
    。又土地法為為民法之特別法，則就積欠租金額是否已達2
    個月以上之認定，自應以經扣抵押租金後所積欠之租金額為
    要件，而不適用民法第440 條第2項 僅以積欠租金達2 個月
    即得終止之規定。
  2.上訴人積欠96年7 月份租金5,000 元，95年12月份與96年1
    月、9 月、10月份之房屋租金各5 萬元，共205,000 元之事
    實，為其所不否認，而其曾給付押租金80,000元，亦為被上
    訴人所不爭執，則以押租金扣抵租金（即95年12月及96年1
    月部分租金）後，上訴人應認尚積欠96年1 月租金20,000
    元、96年7 月份租金5,000 元、96年9 月、10月份租金共10
    0,000 元尚未給付，合計至96年10月底止積欠之為125,000
    元，況依民法第318 條第1 項前段規定，債務人並無為一部
    清償之權利，是上訴人所為給付部分租金均未生清償該月租
    金之效果，故上訴人至96年1 月間止應認為已有積欠2 個月
    之租金未付之事實，當可認定。又被上訴人於96年8 月28日
    以存證信函為催告上訴人給付租金之意思表示，上訴人仍未
    給付，自已生催告之效果，被上訴人再於原審審理中以96年
    11月20日民事準備狀所為終止租約之意思表示，於同年月23
    日經上訴人收受後，即發生合法終止之效力，兩造間之租賃
    關係應已消滅。
  3.上訴人雖抗辯已繳納之押租金為100,000 元，然並未提出已
    繳納100,000 元押租金之證明，且系爭租約亦無當場已收受
    押租金之記載，是上訴人此部分抗辯並無理由。
  (二)至上訴人雖又抗辯本件租金已逾土地法第97條規定之上限等
    語。然查城市地方房屋之租金，以不超過土地及其建築物申
    報總價年息百分之十為限，固為土地法第97條第1 項所明定
    。但該條之立法意旨係在保護供住宅使用之承租人，以避免
    造成居住問題，若承租人係承租房屋係用以營業而獲取利潤
    ，即與上開立法意旨所欲保障之目的不符，自應為目的性限
    縮之解釋，而認無該條款規定之適用，此從最高法院54年度
    台上字第1528號判例意旨認「市場攤位之承租人，不僅在其
    承租之攤位得以營商，並得享受整個市場之特殊利益，其應
    付租金不僅為使用攤位之對價，且包括此項特殊利益之對價
    在內，自非普通之房屋兼土地之承租可比，故不受土地法第
    97條所定房租及地租最高限制之拘束。」將市場攤位租賃關
    係之營業形態予以排除適用，即可得佐證。本件上訴人所承
    租之系爭房屋係位於高雄市三民區○○○路528 號壹樓店舖
    ，為租賃契約書所明訂，且有被上訴人於原審所提照片 (原
    審卷52頁)可 佐，是系爭房屋顯係供營業使用，而與一般市
    場攤位具有商業使用利益相同，依上開說明，自不受土地法
    第97條第1 項租金最高限額之限制。上訴人認因非屬市場用
    地或非屬市場攤位之性質，仍應受土地法第97條之限制之詞
    ，即不足採。
六、被上訴人主張有理由時，得請求之租金額為若干？
  (一)按承租人於租賃關係終止後，應返還租賃物，民法第455 條
    第1 項定有明文。又所有人對於無權占有或侵奪其所有物者
    ，得請求返還之，亦為同法第767 條前段所明定。本件兩造
    間之租約既經合法終止，上訴人占有系爭房屋即無正當權源
    ，則被上訴人本於所有物返還請求權及租賃物返還請求權，
    請求上訴人返還系爭房屋，即屬有據。
  (二)次按民法第439 條第1 項規定，承租人應依約定日期，支付
    租金。本件上訴人積欠96年7 月份租金5,000 元，95年12月
    份與96年1 月、9 月、10月份之房屋租金各5 萬元，共205,
    000 元之事實，為兩造所不爭執，而上訴人繳納之押租金80
    ,000 元 應予扣除亦如上述，是經扣除後，上訴人尚積欠之
    租金為125,000 元（計算式：205,000 －80,0000 ＝125,00
    0） ，被上訴人自得請求此部分積欠之租金。
七、綜上所述，本件被上訴人主張兩造所訂之系爭租約已合法終
    止，上訴人為無權占有，應將系爭房屋遷讓交還，並應給付
    125,000 元租金及自起訴狀繕本送達翌日之96年10月18日起
     (96年10月17日送達）至清償日止，按週年按月計算之法定
    遲延利息範圍內，為有理由應予准許。至其餘逾此部分之請
    求，則無所據，不應准許。原審就上開不應准許之租金額超
    過125,000 元部分，為被上訴人勝訴之判決，尚有未洽。上
    訴人就此部分提起上訴，指摘原判決不當，求予廢棄，為有
    理由，爰由本院予以廢棄，並改判如主文第二項所示。至原
    審命上訴人遷讓交還系爭房屋及給付租金部分，並無違誤。
    上訴人之上訴意旨指摘原判決此部分不當，求予廢棄改判，
    為無理由，應予駁回。
八、本件事證已臻明確，兩造其餘之主張、抗辯及所用之攻擊、
    防禦方法與舉證，核與判決結果不生影響，爰不一一論述，
    附此敘明。
九、據上論結：本件上訴為一部有理由、一部無理由，依民事訴
    訟法第436 條之1 第3 項、第449 條第1 項、第450 條、第
    79 條 、判決如主文。
中    華    民    國    97    年     5    月    28    日
                  民事第五庭  審判長法官  林玉心
                              法      官  林勇如
                              法      官  柯盛益
上為正本，係照原本作成。
本判決不得上訴。
中    華    民    國    97    年     5    月    28    日
                              書  記  官  卓榮杰


司法院資訊處製作；財團法人民間司法改革基金會備份。
